臺灣高等法院臺中分院刑事判決
                                   109年度上訴字第1492號
上  訴  人
即  被  告  黃滄淵


選任辯護人  陳如梅律師
上列上訴人因違反廢棄物清理法案件，不服臺灣臺中地方法院10
8年度訴字第2721號，中華民國109年4月21日第一審判決（起訴
案號：臺灣臺中地方檢察署108年度偵字第6215號），提起上訴
，本院判決如下：
    主  文
原判決關於黃滄淵部分撤銷。
黃滄淵共同犯廢棄物清理法第四十六條第四款之非法清除廢棄物
罪，處有期徒刑壹年參月，緩刑參年，並應自判決確定之日起壹
年內向公庫支付新臺幣貳拾伍萬元。
    事  實
一、黃滄淵受僱於○○○貨行，向不知情之友人金○○（所涉違反廢
    棄物清理法等罪嫌，經檢察官為不起訴處分確定）借用「○○
    ○水電工程有限公司」（下稱○○○公司）名義，參與「○○工業
    股份有限公司」（下稱○○公司）於民國107年8月間所辦臺中
    市○○區○○路000號廠房拆除及廢棄物清運工程之公開招標，
    並以○○○公司之名義得標。黃滄淵即於107年8月24日以○○○公
    司名義與○○公司簽約，承攬上開廠房設備拆除工程，雙方約
    定除廠房主體（消防設備、電線路槽、電梯、廁所、瓦斯管
    路、外面汙水設備）不拆除外，其他設備部分均需拆除，拆
    除期間自107年9月3日起至107年10月10日止，拆除後之設備
    及鋼架均歸黃滄淵所有，變賣後黃滄淵尚需支付○○公司新臺
    幣（下同）17萬元，黃滄淵需負責清運拆除後所產生之事業
    廢棄物，並言明黃滄淵於清運廢棄物時需依法清運處理，若
    有違法情事應自負其責。詎黃滄淵明知從事廢棄物清除業務
    者，應向直轄市、縣（市）主管機關或中央主管機關委託之
    機關申請核發公民營廢棄物清除機構許可文件後，始得受託
    從事清除廢棄物業務，未經許可者，不得為之，竟與王○○共
    同基於非法清除廢棄物之犯意聯絡，於黃滄淵依約拆除上址
    廠房設備後，以每車次8000元之代價，委託王○○載運上開拆
    除廠房設備後所產生之石棉瓦、矽酸鈣板、玻璃碎片等一般
    事業廢棄物，王○○即以無牌鐵牛車（每車載運容量約6立方
    米）分7趟車次（共42餘立方米）將前揭一般事業廢棄物載
    運至臺灣糖業股份有限公司（下稱臺糖公司）所有之臺中市
    ○○區○○段0000○0000地號土地及行政院農業委員會林務局（
    下稱林務局）管領使用之臺中市○○區○○段000地號國有土地
    傾倒。嗣經內政部警政署保安警察第七總隊第五大隊（下稱
    保七第五大隊）東勢分隊於107年12月17日會同臺中市政府
    環境保護局（下稱臺中市環保局）、林務局東勢林區管理處
    （下稱東勢林管處）、臺糖公司、○○公司、○○○公司及○○○貨
    行共同派員前往上開土地勘查，發現上開土地遭他人非法傾
    倒前揭一般事業廢棄物，始悉上情。
二、案經臺中市環保局及東勢林管處函請保七第五大隊報告臺灣
    臺中地方檢察署檢察官偵查起訴。
    理  由
壹、證據能力部分：
一、本判決所引用被告以外之人於審判外之陳述，檢察官、被告
    及辯護人在本院辯論終結前均未爭執此等事證之證據能力，
    本院審酌該等證據資料作成之情況，核無違法取證或其他瑕
    疵，且與待證事實有關連性，認為適當得為證據，依刑事訴
    訟法第159條之5規定，均有證據能力。
二、又本判決所引用之非供述證據，查無違反法定程序取得之情
    形，依刑事訴訟法第158條之4規定之反面解釋，均具有證據
    能力。
貳、實體認定之依據：
一、訊據上訴人即被告黃滄淵固不否認與○○公司簽約，承攬該公
    司廠房設備拆除工程，拆除後本案廢棄物係由伊交由王○○清
    運等情，惟矢口否認有何非法清除廢棄物犯行，辯稱伊係被
    王○○誣陷，伊係請王○○倒去合法的地方云云。
二、經查：
  ㈠被告上開犯罪事實，業據王○○於偵訊、原審及本院指述無訛
    ，並有證人即○○公司總經理汪勇毅（所涉違反廢棄物清理法
    等罪嫌，經檢察官為不起訴處分確定）、金○○於警詢、偵訊
    ，及證人即臺糖公司技術員陳○○、證人即臺糖公司中彰區處
    外埔農場主任朱○○、證人即東勢林管處森林護管員洪○○於警
    詢中之證述在卷（偵卷第31至39、41至46、67至71、73至77
    、79至82、169至172頁），復有警員職務報告、案發現場蒐
    證照片、環境稽查紀錄表、上址土地之查詢資料、臺中市○○
    區地○○○○○○○地○○○○○○○市○○區○○段000地號遭擅自堆積廢棄
    物案被害位置圖、拆除廠房設備契約書、經濟部公司資料查
    詢、商業登記基本資料、臺中市環保局108年1月7日及108年
    4月3日函、東勢林管處107年10月29日函等件在卷可稽（偵
    卷第29、30、83至95、97至99、105至109、111、113、115
    、117至121、123至129、131、133、135、137、138、139、
    193至196頁），足認王○○之指述與事實相符，堪以採信。
  ㈡關於被告知悉從事廢棄物清除業務者，應領有廢棄物清除許
    可文件一節，業據被告於警詢時自承：伊知道合法處理廢棄
    物的價格為每公噸1200至1300元等語（偵卷第57頁），且於
    原審準備程序中供述：伊在臺南科學園區處理拆除後的廢棄
    物時，也是請當地的人幫伊處理，伊知道不能任意傾倒、棄
    置廢棄物，清除廢棄物每1米的行情價是1300元，○○○貨行處
    理的是鐵、銅，不是甲級或乙級的環保廢棄物等語（原審卷
    第57、58頁），由此觀之，被告既從事廢棄物資源回收業，
    並可明確陳述廢棄物資源回收業所處理的鐵、銅，與甲級或
    乙級環保廢棄物有別，併參諸被告曾有委託他人清除廢棄物
    之經驗，且知悉合法清除廢棄物每1米的行情價為1200至130
    0元，可徵被告對於需領有廢棄物清除許可文件，方可從事
    廢棄物清除業務乙節，實難諉為不知。是被告於原審準備程
    序中雖辯稱：伊不知道需向主管機關請領廢棄物清除許可文
    件，方可從事廢棄物之清除業務云云，要屬無稽。
  ㈢關於被告明知自己及王○○均未領有廢棄物清除許可文件，猶
    委託王○○清除上開廠房設備拆除工程所生之一般事業廢棄物
    一節，依王○○於原審準備程序中供承：伊是種田的，沒有廢
    棄物清除許可文件，也沒有從事過資源回收業、廢棄物處理
    相關行業，伊不清楚清除廢棄物每1米的行情價是多少，所
    以伊後來請人去移除案發地點上的廢棄物時，才會被騙20萬
    元，伊之前請人挖田土時，每車是8000元，才跟黃滄淵說1
    趟車次8000元等語（原審卷第58、59頁），可知王○○從未從
    事與廢棄物清除有關之業務，且未領有清除許可文件，對於
    一般事業廢棄物應如何清除毫無所悉，是被告於警詢時辯稱
    ：王○○有跟伊說要用合法管道處理云云，顯不實在，委無足
    取。又參諸被告以○○○公司之名義與○○公司於契約中約定清
    運廢棄物時，須由合法的清運單位處理，若有非法傾倒，責
    任歸屬○○○公司，與○○公司無關，此參拆除廠房設備契約書
    第2條第1點約定即明（偵卷第125頁），則被告既係向其友
    人即證人金○○借用○○○公司名義參與上開廠房設備拆除工程
    之投標，而其任職之○○○貨行又未領有廢棄物清除許可文件
    ，業經被告於警詢中陳明在卷（偵卷第48頁），被告於委託
    王○○清除該工程所生之一般事業廢棄物時，對於王○○是否係
    合法業者一節當會更加謹慎小心，要無可能未向王○○確認其
    有無廢棄物清除許可文件，或係詢問如何清除該等一般事業
    廢棄物。從而，被告辯稱：王○○是朋友介紹，應該很可靠，
    伊沒有要王○○拿出許可執照給伊看，也沒有問王○○有沒有廢
    棄物清除許可文件云云（原審卷第58頁），顯然悖於常情，
    已難採信。復由王○○於警詢時供稱：伊駕駛無牌鐵牛車去載
    運上開拆除廠房設備後所生之一般事業廢棄物，共有7車次
    ，該鐵牛車原是用來載運稻穀，黃滄淵有用山貓協助將該一
    般事業廢棄物搬運至鐵牛車上等語（偵卷第63頁）；佐以，
    被告透過朋友介紹稱王○○有在從事廢棄物清除業務，加上清
    運時間緊迫，方委請王○○載運，王○○駕駛無牌鐵牛車來載運
    ，由被告指引進場，並駕駛山貓將前揭一般事業廢棄物搬運
    至該鐵牛車上乙節，業據被告於警詢時供述甚明（偵卷第51
    頁）。由王○○駕駛無牌鐵牛車前來載運該工程所生之一般事
    業廢棄物以觀，實與一般人所認領有廢棄物清除許可文件之
    合法業者在進行廢棄物清除業務時，所可能使用之機具、車
    輛有別。再者，縱使被告事前委託王○○清運廢棄物時，不知
    其並未領有清除許可文件，然在目睹王○○駕駛無牌鐵牛車前
    來載運時，依被告本身從事廢棄物資源回收業，且過往曾委
    託他人清除廢棄物之經驗，焉有可能對王○○是否為合法業者
    一事未有絲毫懷疑？惟被告非但未提出任何質疑，反駕駛山
    貓將該一般事業廢棄物搬運至鐵牛車上，輔以被告前開所述
    因上開廠房設備拆除工程之清運時間緊迫，遂委請王○○載運
    一般事業廢棄物乙情，足見被告主觀上明知王○○並非合法之
    廢棄物清除業者，然因迫於清運期限，仍委託王○○進行清除
    。
  ㈣關於被告指示王○○將上開拆除廠房設備後所生之一般事業廢
    棄物載運至被害人臺糖公司所有、林務局管領使用之上揭土
    地傾倒棄置一節，王○○於偵訊中陳稱：伊是種田的，當初是
    黃滄淵委託伊去載廢棄物，1趟8000元，總共載了7趟，伊沒
    有清運廢棄物之執照，當時伊說不知道要去哪裡倒，黃滄淵
    跟伊說案發地點有人在倒，所以伊就去那裡倒等語（偵卷第
    171頁）；於原審準備程序中供承：黃滄淵叫伊去載拆掉以
    後的天花板，但伊不知道這些是什麼東西，伊以為黃滄淵是
    專業的，伊不知道要怎麼處理，黃滄淵跟伊說可以載運到案
    發地點傾倒，伊就運到那邊去倒，因為黃滄淵是專業的，伊
    就相信他等語（原審卷第59、60頁），併參王○○務農維生，
    未曾從事與廢棄物清除相關之業務，業論述如前，倘非被告
    告知傾倒前揭一般事業廢棄物之地點，以王○○僅為農民、從
    未從事廢棄物清除業務言之，當無可能知悉如何處置前揭一
    般事業廢棄物，遑論係傾倒於何處。輔以，王○○就其所涉本
    案犯行皆已坦認不諱，而被告是否構成犯罪對其罪刑又不生
    影響，其與被告亦係因清除上開拆除廠房設備後所生一般事
    業廢棄物始有交集，難認王○○有何誣陷被告之動機或理由，
    故其前開關於被告指示其將廢棄物載運至案發地點傾倒之供
    詞，應屬可信。職此，被告所稱其以為王○○會合法處理前揭
    一般事業廢棄物，不知道王○○會隨便傾倒之辯解，乃事後卸
    責之詞，殊無可採。
  ㈤綜上，本案事證明確，被告上開犯行，均堪認定，應依法論
    科。
參、論罪部分：
一、按廢棄物清理法第41條第1 項前段既規定，從事廢棄物清除
    、處理業務者，應向直轄市、縣（市）主管機關或中央主管
    機關委託之機關申請核發公民營廢棄物清除、處理機構許可
    文件後，始得受託清除、處理廢棄物業務，則同法第46條第
    4款所謂未依第41條第1項規定領有廢棄物清除、處理許可文
    件，從事廢棄物貯存、清除、處理者，自不限於公民營廢棄
    物清除處理機構，凡未領有許可證或核備文件而從事廢棄物
    貯存、清除、處理者，即足當之（參考最高法院92年度台上
    字第1213號判決意旨）。亦即依文義觀之，凡未領有許可證
    或核備文件而從事廢棄物貯存、清除、處理即該當之，從而
    事業機構固為處罰之對象，自然人亦在處罰之列；再從目的
    解釋而言，廢棄物清理法之立法目的，為有效清除、處理廢
    棄物，改善環境衛生，維護國民健康，該法第1條定有明文
    ，而非屬公、民營廢棄物之清除、處理機構，未領得許可文
    件即從事廢棄物清除、處理，其對環境衛生危害不亞於公、
    民營廢棄物清除、處理機構，如該條款解釋上僅規範公、民
    營廢棄物清除、處理機構，未將包括個人之非公、民營廢棄
    物清除、處理機構列入適用範圍，顯無法落實立法目的（最
    高法院95年度台上字第2630號判決意旨參照）。從而，被告
    與王○○雖為自然人，然其等既未領有許可文件而擅自從事廢
    棄物清除行為，自亦在廢棄物清理法第46條第4款之處罰範
    圍內（最高法院96年度台上字第6443號判決同此意旨）。
二、又按廢棄物清理法第46條第4款所規定之犯罪構成要件行為
    ，計有貯存、清除及處理三者，其中所謂「貯存」，係指事
    業廢棄物於清除、處理前，放置於特定地點或貯存容器、設
    施內之行為，「清除」則指事業廢棄物之收集、運輸行為。
    至「處理」則包含⑴中間處理：指事業廢棄物在最終處置或
    再利用前，以物理、化學、生物、熱處理或其他處理方法，
    改變其物理、化學、生物特性或成分，達成分離、減積、去
    毒、固化或安定之行為。⑵最終處置：指衛生掩埋、封閉掩
    埋、安定掩埋或海洋棄置事業廢棄物之行為。⑶再利用：指
    事業產生之事業廢棄物自行、販賣、轉讓或委託做為原料、
    材料、燃料、填土或其他經中央目的事業主管機關認定之用
    途行為，並應符合其規定者，事業廢棄物貯存清除處理方法
    及設施標準第2條第1款、第2款、第3款規定甚明。又「貯存
    」行為性質上係指回收、清除、處理廢棄物前之暫時行為，
    若廢棄物放置於特定地點或貯存容器、設施後，並無其他後
    續回收、清除、處理行為者，即非此所謂之「貯存」（最高
    法院97年度台上字第6734號判決意旨參照）。另依事業廢棄
    物貯存清除處理方法及設施標準第2條第14款之規定，所謂
    「安定掩埋法」，指將一般事業廢棄物置於掩埋場，設有防
    止地盤滑動、沈陷及水土保持設施或措施之處理方法；「衛
    生掩埋法」，指將一般事業廢棄物掩埋於以不透水材質或低
    滲水性土壤所構築，並設有滲出水、廢氣收集處理設施及地
    下水監測裝置之掩埋場之處理方法；「封閉掩埋法」，指將
    有害事業廢棄物掩埋於以抗壓及雙層不透水材質所構築，並
    設有阻止污染物外洩及地下水監測裝置之掩埋場之處理方法
    。經查，王○○既依黃滄淵之指示將前揭含有石棉瓦等物之一
    般事業廢棄物載運至案發地點堆置，自屬「清除」廢棄物之
    行為；而依現有卷內事證，尚無從認定黃滄淵、王○○後續有
    進一步回收、處理前揭一般事業廢棄物之意，自難認其等將
    前揭一般事業廢棄物載運至案發地點堆置之舉，係屬清除、
    處理廢棄物前之暫時行為；且黃滄淵、王○○僅係單純將前揭
    一般事業廢棄物棄置於上揭土地，未見有何中間處理、最終
    處置、再利用之行為，是不該當廢棄物清理法第46條第4款
    所定「貯存」、「處理」廢棄物之構成要件，併此敘明。
三、核被告所為，係犯廢棄物清理法第46條第4款前段之非法清
    除廢棄物罪。
四、第按共同實行犯罪行為之人，在合同意思範圍以內，各自分
    擔犯罪行為之一部，相互利用他人之行為，以達其犯罪之目
    的者，即應對於全部所發生之結果，共同負責，不問犯罪動
    機起於何人，亦不必每一階段犯行，均經參與。又關於犯意
    聯絡，不限於事前有所協議，其於行為當時，基於相互之認
    識，以共同犯罪之意思參與者，亦無礙於共同正犯之成立。
    且數共同正犯之間，原不以直接發生犯意聯絡者為限，即有
    間接之聯絡者，亦包括在內（最高法院98年度台上字第4384
    號、98年度台上字第713號判決意旨參照）。被告雖未實際
    將前揭一般事業廢棄物載運至案發地點堆置，惟其委託並指
    示王○○為之，足見被告及王○○係基於共同犯意聯絡所為之行
    為分擔，而屬其等犯罪歷程不可或缺之重要環節，自應就其
    等所參與犯行所生之全部犯罪結果共同負責，應論以共同正
    犯。
五、第按「未依廢棄物清理法第41條第1項規定領有廢棄物清除
    、處理許可文件，從事廢棄物清除、處理」罪，其行為本質
    上具有反覆性與延時性，乃執行業務本質所當然，而為集合
    犯之一種，但其犯罪之成立，並不以行為人有多次廢棄物清
    除、處理為必要，如有從事廢棄物清除、處理等行為，縱僅
    一次即被查獲，仍無解於該條項之罪責（最高法院106 年度
    台上字第2611號判決意旨參照）；再按最高法院104年度第9
    次刑事庭會議決議係針對同一被告未領有廢棄物清除、處理
    許可文件，於同一期間多次僱請不特定之不知情工人，載運
    一般事業廢棄物，至同一土地傾倒堆置、回填，而從事廢棄
    物之清除、處理之提案設題事例，所作成之統一見解。至法
    院受理之違反廢棄物清理法案件，是否具有集合犯之關係，
    仍應依具體個案事證為判斷。倘犯罪主體之共犯不同，犯罪
    時間相隔一段日期未部分重疊或密接，犯罪地點之清除、處
    理廢棄物之場所並不相同，犯罪行為之清除、處理廢棄物之
    手法態樣亦不一致，自不能僅因行為人始終未依同法第41條
    第1項規定領有廢棄物清除、處理許可文件，即認行為人前
    後所為之清除、處理廢棄物行為，均係「集合犯」一罪（參
    考最高法院108年度台上字第2027號判決意旨）。據被告於
    警詢中所述，其於107年9月中旬開始進行拆除工程，至107
    年10月10日止之工程期間，王○○前來載運廢棄物共7趟車次
    乙情（偵卷第49、51頁）；顯見被告及王○○犯罪時間密接、
    前揭一般事業廢棄物所堆置地點分別為臺糖公司所有、林務
    局管領使用之上揭土地，清除前揭一般事業廢棄物之手法態
    樣亦無不一致之情，可徵被告係基於單一犯意為之，且其犯
    行內涵本即含有多次繼續反覆實施同一社會活動之性質，又
    僅侵害同一環境保護之社會法益，就其所涉廢棄物清理法第
    46條第4款非法清除廢棄物罪，自應評價為集合犯之一罪。
肆、本院之判斷：
一、原審以被告犯罪事證明確，予以論罪科刑，固非無見，惟原
    審併認被告犯廢棄物清理法第46條第3款「未經主管機關許
    可，提供土地堆置廢棄物」罪，然被告係未經許可，與王○○
    共同將廢棄物傾倒於臺糖公司所有及林務局管領之國有土地
    傾倒，以一般社會通念言，實難理解其有何「提供土地」行
    為，況提供土地供他人非法堆置廢棄物者與非法堆置廢棄物
    者係對向犯，應無1人同時構成2罪之餘地，直言之，既無何
    「提供土地」行為，與上揭廢棄物清理法第46條第3款之要
    件顯不符(參考最高法院106年度台上字第1739號判決)，至
    於原審所引最高法院94年度台上字第5174號、95年度台上字
    第3325號、99年度台上字第7777號判決，均係揭櫫非土地所
    有權人提供非其所有土地供堆置廢棄物者亦犯廢棄物清理法
    第46條第3款之罪，並無隻字片言提及擅在他人土地堆置廢
    棄物者，亦同時構成提供土地堆置廢棄物罪，原審就此顯有
    誤會，被告上訴意旨否認犯罪雖無可採，然原審判決既有如
    上違誤，即屬無可維持，應由本院就被告部分予以撤銷改判
    ，審酌被告無視政府對環境保護之政策宣導，僅為貪圖一己
    之私利，竟非法從事廢棄物清除業務，影響環境衛生，更造
    成臺糖公司所有、林務局管領使用之上揭土地遭棄置一般事
    業廢棄物，所為實不可取；又考量被告前無不法素行，本案
    已由同案被告王○○雇工清運堆置於上揭土地之一般事業廢棄
    物、補償鄰地所受損害，被告亦有分擔部分清運費用，並審
    酌被告在原審所述智識程度、生活狀況，暨其犯罪之動機、
    目的、手段等一切情狀，量處如主文第2項之刑示懲。
二、又被告前未曾受有期徒刑以上刑之宣告，經此偵審程序之教
    訓，應知警惕而無再犯之虞，本院因認暫不執行其刑為當，
    爰予宣告緩刑，用啟自新，被告並應依刑法第74條第2項第4
    款規定，於判決確定之日起1年內向公庫支付25萬元。
三、又關於被告因本案犯行有無犯罪所得及其所得金額部分，被
    告捨合法廢棄物清理業者，反委由不具清除廢棄物專業之同
    案被告王○○任意傾倒廢棄物，自因此節省清運費用而有所得
    ，然本案傾倒之廢棄物已由王○○僱工清運之，被告亦負擔其
    中費用10萬元，有臺中市環保局108年11月19日函、工程行
    報價單、鄭秋英出具之收據附原審卷可按，可認被告等事後
    已相當程度彌補其等犯行造成之損害，參酌刑法第38條之1
    第5項規定「犯罪所得已實際合法發還被害人者，不予宣告
    沒收或追徵。」立法意旨，被告及共犯既以其等犯罪所得彌
    補被害法益，本院認再沒收被告犯罪所得應有過苛情事，爰
    依刑法第38條之2第2項規定，不沒收本案被告犯罪所得。
據上論結，應依刑事訴訟法第369條第1項前段、第364條、第299
條第1項前段，廢棄物清理法第46條第4款前段，刑法第11條前段
、第28條、第74條第1項第1款，第2項第4款、第38條之2第2項，
判決如主文。
本案經檢察官林俊杰提起公訴，檢察官姚玎霖到庭執行職務。
中　　華　　民　　國　 109　　年　　7 　　月　　29　　日
                刑事第九庭    審判長法  官  紀文勝
                                    法  官  賴妙雲
                                    法  官  姚勳昌
以上正本證明與原本無異。          
如不服本判決應於收受送達後二十日內向本院提出上訴書狀，其
未敘述上訴理由者，並得於提起上訴後二十日內向本院補提理由
書狀（均須按他造當事人之人數附繕本）「切勿逕送上級法院」
。　　　　　
                                   書記官　溫尹明

中　　華　　民　　國　 109　　年　　7 　　月　　29　　日

附錄本案論罪科刑法條：
廢棄物清理法第46條
有下列情形之一者，處 1 年以上 5 年以下有期徒刑，得併科新
臺幣 1 千 5 百萬元以下罰金：
一、任意棄置有害事業廢棄物。
二、事業負責人或相關人員未依本法規定之方式貯存、清除、處
    理或再利用廢棄物，致污染環境。
三、未經主管機關許可，提供土地回填、堆置廢棄物。
四、未依第 41 條第 1 項規定領有廢棄物清除、處理許可文件
    ，從事廢棄物貯存、清除、處理，或未依廢棄物清除、處理
    許可文件內容貯存、清除、處理廢棄物。
五、執行機關之人員委託未取得許可文件之業者，清除、處理一
    般廢棄物者；或明知受託人非法清除、處理而仍委託。
六、公民營廢棄物處理機構負責人或相關人員、或執行機關之人
    員未處理廢棄物，開具虛偽證明。